行　政　法　院　判　決　　　　　　　　　　　　　八十七年度判字第二二六二號
　　原　　　告　昌霖科技股份有限公司
　　代　表　人　甲○○
　　被　　　告　財政部臺北市國稅局
右當事人間因營利事業所得稅事件，原告不服行政院中華民國八十六年七月三十一日
台八十六訴字第三○八七○號再訴願決定，提起行政訴訟。本院判決如左︰
　　主  文
原告之訴駁回。
　　事  實
緣原告八十二年度營利事業所得稅結算申報，被告初查，因原告營業成本無法查核勾
稽，經原告同意，按同業利潤標準核定其營業成本為新臺幣（下同）五二、○一○、
六○○元，營業毛利為二二、○一六、○八二元，扣除經核定之營業費用七、○七九
、九五七元後之營業淨利為一四、九三六、一二五元，因較當年度全部營業收入依同
業利潤標準核定為高，乃依行為時營利事業所得稅查核準則（下稱查核準則）第六條
第一項但書規定，全部按同業利潤標準毛利率核定營業淨利為八、八二七、九八○元
。又原告營業費用下列報研究費一二、七二二、○五二元，經被告轉列營業成本，因
營業成本係依同業利潤標準核定，致形同剔除。原告不服，申經復查結果，准予核減
營業淨利五五、二二一元，其餘未獲變更，一再訴願，遞遭決定駁回，遂提起行政訴
訟。茲摘敘兩造訴辯意旨於次：
原告起訴意旨及補充理由略謂︰按營業稅法第四十八條規定：「營業人開立統一發票
應行記載事項，未依規定記載或記載不實者，除通知限期改正或補辦外，按統一發票
銷售額處百分之一罰鍰，其金額最低不得少於五百元，最高不得超過五千元。」又行
政院台八十五訴字第二六二九三號決定謂「稽徵機關進行查核時，未依限提示帳簿憑
證或帳證不全者，稽徵機關應規定時間命其提示或補正，超過規定時間仍不提示，始
可逕行核定所得額。」本件原告未獲被告通知補正或說明「成本無法勾稽」之原由，
前往被告機關解說研究事實及經過時，以研發支出歸屬營業費用之前提下，書立同意
成本依法核定之同意書，原查未依協議處理，將研發費用轉列營業成本，再予以依法
核定，難以心服。原告未曾接獲通知補正或說明，被告亦未查明是否有營業稅法第四
十八條情形及成本無法勾稽範圍，即逕予全面逕行核定，顯失允當，且與所得稅法施
行細則第八十一規定不合，有重行斟酌餘地。至被告答辯書稱原告製造四種代號產品
與銷售發票內容所載不一，此乃部分製造業實務，不足為奇，被告未查，主觀裁核，
違反實質課稅原則。再按行為時股份有限公司研究與發展人才培訓及建立國際品牌形
象支出適用投資抵減辦法（下稱投資抵減辦法）第二條規定「所謂研究支出，包括公
司為研究新產品，改進生產技術、改進提供勞務技術及改善製程所支出之費用。」未
限定為「開發他人所無之產品」或「對現有產品重大改良」，此有行政院近期之決定
書可資參考。再訴願決定稱：「再訴願人所提示之研發資料，主要為產品修改通知紀
錄表，係現有上市產品之修改及測試，亦含應客戶需求而從事更改產品．．．」該決
定書中提及原告CT-900及CT-1000 等機型係原有產品CT-660整合 TTL設計之成果，難
謂為開發新產品之研究發展支出等語。惟電腦及國內所有產業之研發均係透過產品之
推陳與改進而有新一代產品，原告之產品係推陳新產品，原決定書，認「發明」新產
品才可視為研發，誤將研發與發明混為一談。惟查研發係過程，發明為最終產物，如
依原查解釋，國內企業無一可適用研發抵減，促進產業升級條例將形同虛設。況查核
準則第八十六條並未限定符合產業升級條例第六條者始得列為研究發展費用，一般研
發支出，均應列入，視為營業費用，被告將之轉列營業成本，於法無據等語。
被告答辯意旨略謂︰關於營業成本部分：原告不服被告初查核定，以其營業項目為電
腦終端設備、電腦零組件及週邊產品之製造加工買賣，銷售對象為資訊業，其非零售
業云云，申經復查結果，以經依原告提示買賣部分開立之統一發票查核結果，買受人
悉為資訊或科技公司，並非最終產品使用者，且部分外銷，核屬批發業，乃改按同業
利潤標準行業標準代號六一一五—二一電子計算機及週邊設備純利率百分之八核算買
賣部分營業淨利為二二○、八八三元，准予追減營業淨利五五、二二一元。原告以其
上期未對被告將研究費轉列營業成本提起行政救濟，係基於成本效益之考量，並非認
同被告之核定，且原告曾與原被告協談，書立同意書，同意於系爭研究費歸屬營業費
用前提下，有條件同意營業毛利依同業利潤標準核定，被告竟未依協談內容核定，難
以心服云云，訴經財政部訴願決定，以依原告營業成本帳冊記載，其本期製造CT-7OO
中英文終端機、CT-500中英文終端機、CT-500中文卡及IDI 卡等四種產品，與銷售發
票共記載十三種產品內容不符；另帳冊與成本表所列產品數量與銷售發票上之銷售數
量亦不相符，其成本無法查核勾稽，原核定依同業利潤標準核定其成本，並無不當。
又被告卷附原告書立之同意書並無以系爭研究費以營業費用認列為前提，同意營業毛
利依同業利潤標準核定之記載，況原核定依同業利潤標準核定其營業成本，係因原告
本期營業成本無法查核勾稽，並非依據該同意書核定。又因同業利潤標準核算之營業
淨利較當年度全部營業收入依同業利潤標準核定之所得額為高，乃依行為時查核準則
第六條第一項但書規定，核定其本期營業淨利，所訴係屬誤會而駁回其訴願，原告訴
稱其帳冊及成本表所列產品與銷售發票所載內容有別，係因其就產品類別大項加以重
整所致，而數量差異部分，被告未要求其說明，逕依查得資料核定，於法不合乙節，
姑不論原告並未提示其產品重整及數量差異與原帳冊及成本表不符之具體資料供核，
且其本期營業成本帳冊記載產品與銷售發票所載不符；帳冊與成本表所列產品數量與
銷售發票上之銷售數量亦不相符，已如前述，是被告依同業利潤標準核定其原本，並
無不當，原決定駁回其訴願，亦無不妥。關於研究費部分：原告不服被告本部分初查
核定，以電腦業之研發與一般行業不同，其專營終端機及中文卡等軟體之開發，涉及
觀念構思、設計、檢驗及模擬測試等，須至開發成功始得量產，且已備具相關紀錄資
料供核云云，申經復查結果，以投資抵減辦法第二條規定須具備研究新產品、改進生
產技術、改進提供勞務技術及改善製程等功能，始可列報為研究發展費用。原告所提
示之研究發展資料主要為產品修改通知紀錄表，係現有上市產品之修改及測試，亦含
應客戶需求而從事更改產品，應非研究發展之支出，原核定比照上期，依其性質予以
轉列成本項下，並無不合，乃未准變更。原告不服，以研發單位研發產品之最終目的
為產品之量產銷售，而研發過程中與各部門之聯絡溝通有其重要意義，其所提示之產
品修改通知紀錄表係簡化繁複之內部表單，並將研發單位報告及發給工程部修改之通
知紀錄結合為一工作紀錄表，實為研發報告，且研發工作包括改良舊產品為新產品，
被告逕以表單名稱為核駁依據，有失公允云云，訴經財政部訴願決定，以抵減稅額之
投資於研究與發展之支出，係指產業為提昇技術層級轉向技術密集產業，從事有關生
產技術之基礎研究與發展，行銷、管理技術及人力之開發所需之費用，觀諸促進產業
升級條例第六條立法理由自明，其與一般產業為了解市場趨勢、追尋時尚，開發市場
之例行性工作所支費用不同。原告所提示之研究發展資料為產品修改通知紀錄表，顯
示該等資料係針對銷售產品之對象，即公司、行號提供產品測試、修改轉碼程式、增
加產品功能或修改版本、畫面等一系列對現有產品之所作之修改及測試，要難認系爭
費用為研究發展支出，遂駁回其訴願，經核並無不妥。又據原決定機關八十六年六月
十七日台財訴第000000000號再訴願答辯書，略以依原告於再訴願所提示之
研發報告補充資料查核結果：一、關於硬體部分：原告訴稱其本期曾開發CT-900及CT
-1000 等機型，係由原有產品CT-660整合 TTL設計之成果一節，其係針對現有產品加
以修改，減少ＩＣ零件數量，或將ＰＣ板由四層改為二層等，尚難認屬開發新產品之
研究發展支出。二、關於軟體部分：原告訴稱其本期研發成果包括CT-700A、CT-1000
、CT-900、CK-500中文卡等系列，均非盜拷而來一節，其係針對各機型提供不同之軟
體，如CK-500中文卡系列提供銀行、醫院及財稅單位選擇使用，顯係對現有產品所作
之測試，並依個別客戶需要提供修改，難認係研究新產品，改進生產技術、改進提供
勞務技術及改善製程所支出之費用，是原核定將系爭費用依其性質予以轉列營業成本
項下，並無不合等語。綜上，原告所訴核不足採，請予駁回等語。
　　理  由
本件原告不服被告就原告八十二年度營利事業所得稅關於營業成本及研究費之核定，
循序提起行政訴訟，分述如下：
一、營業成本部分：按「稽徵機關進行調查或復查時，納稅義務人應提示有關各種證
明所得額之帳簿、文據；其未提示者，稽徵機關得依查得之資料或同業利潤標準核定
其所得額。」「納稅義務人已依規定辦理結算申報，但於稽徵機關進行調查時，通知
提示有關各種證明所得額之帳簿、文據，而未依限期提示者，稽徵機關得依查得資料
或同業利潤標準，核定其所得額。」「本法第八十三條所稱之帳簿文據，其關係所得
額之一部或關係課稅年度中某一期間之所得額，而納稅義務人未能提示者，稽徵機關
得就該部分依查得之資料或同業利潤標準核定其所得額。」「帳簿文據，其關係所得
額之一部而未能提示者，依所得稅法施行細則第八十一條之規定辦理。但其核定所得
額，以不超過當年度全部營業收入淨額依同業利潤標準核定之所得額為限。」為所得
稅法第八十三條第一項、第三項、同法施行細則第八十一條、查核準則第六條第一項
所明定。所謂未提示，兼指帳簿文據全部未提示，或雖提示而不完全，不健全或不相
符者均有其適用，本院六十一年度判字第一九八號判例可資參照。本件原告八十二年
度營利事業所得稅結算申報，被告初查，因營業成本無法查核勾稽，經原告同意，按
同業利潤標準核定其營業成本為五二、○一○、六○○元，因營業費用查帳核定結果
，其所得額較當年度全部營業收入依同業利潤標準核定之所得額為高，乃依查核準則
第六條第一項但書規定，全部按同業利潤標準毛利率核定營業淨利為八、八二七、九
八○元。原告不服，申經復查結果，以原告核屬批發業，改按同業利潤標準行業標準
代號六一一五—二一電子計算機及週邊設備純利率百分之八核算買賣部分營業淨利為
二二○、八八三元，准予追減營業淨利五五、二二一元。原告循序提起行政訴訟，主
張被告未曾通知原告補正或說明「成本無法勾稽」之原因，即逕行核定，與營業稅法
第四十八條、所得稅法施行細則第八十一條規定不合。且原告係以研發支出歸屬營業
費用為前提，而書立同意書，同意成本依法核定，被告未依協議處理，將研發費用轉
列營業成本，難以心服。原告產品製造之四種代號與銷售發票內容所載不一，乃製造
業常見者，被告不得據此否定，否則違反實質課稅原則等語。經查原告營業成本帳冊
記載，其本期製造CT-7OO中英文終端機、CT-500中英文終端機、CT-500中文卡及IDI
卡等四種產品，與銷售發票共記載十三種產品內容不符；另帳冊與成本表所列產品數
量與銷售發票上之銷售數量亦不相符，其成本無法查核勾稽，原處分依同業利潤標準
核定其成本，且因僅營業成本依同業利潤標準核算之所得額較當年度全部營業收入依
同業利潤標準毛利率核定之所得額為高，而依查核準則第六條第一項但書規定，全部
按同業利潤標準毛利率核定其本期營業淨利，揆諸首揭說明並無不合。產品之製造代
號與銷售代號固可不同，惟應提出其代號編列相關資料，以供勾稽成本，原告迄未提
出，自無從勾稽。又原處分卷附原告出具之同意書，並無以研究費認屬營業費用為前
提，同意營業成本依同業利潤標準核定之記載，況原核定依同業利潤標準核定其營業
成本，係因原告本期營業成本無法查核勾稽，並非依據該同意書核定。再者，稽徵機
關通知納稅義務人提示帳簿文據，無一定形式，本件原告既書立同意書同意營業成本
依同業利潤標準核定，顯係被告查帳時，曾要求原告提示相關帳證查核結果，認有未
足，原告始出具同意書，亦即表示無法提示足以勾稽之帳證，被告自無庸再以書面命
其提示，其逕依同業利潤標準核定，尚無違反營業稅法第四十八條、所得稅法施行細
則第八十一條規定。原告所引行政院台八十五訴字第二六二九三號決定，非本院判例
，無拘束本件效力，且與本件案情有異，無從援引，其所訴各節均非可採。原處分按
同業利潤標準核定，一再訴願決定，遞予維持，俱無違誤，原告此部分之訴，非有理
由，應予駁回。
二、研究費部分：按「為促進產業升級需要，公司得在左列用途項下支出金額百分之
五至百分之二十限度內，抵減當年度應納營利事業所得稅額；當年度不足抵減時，得
在以後四年內抵減之：．．．三、投資於研究與發展、人才培訓及建立國際品牌形象
之支出。」「第一項各款投資抵減之適用範圍、施行期限及抵減率，由行政院定之，
並每二年檢討一次。」「本條例第六條第一項第三款研究與發展、人才培訓及建立國
際品牌形象之支出，其適用範圍、施行期限及抵減率由經濟部會商各有關機關後，會
同財政部擬定實施辦法報請行政院定之。」為促進產業升級條例第六條第一項第三款
、第六條第三項及同條例施行細則第十三條第二項所明定。財政部八十年七月十三日
（八Ｏ）台財稅第八ＯＯ二四八六一二號函發布之投資抵減辦法即依上開規定訂定。
該辦法第二條規定：「本辦法所稱研究與發展之支出，包括公司為研究新產品、改進
生產技術、改進提供勞務技術及改善製程所支出之左列費用：一、研究發展單位專業
人員之薪資。二、生產單位改進生產技術或提供勞務技術之費用。三、供研究發展單
位研究用消耗性器材、原材料及樣品之費用。四、供研究發展單位研究用儀器設備之
購置成本。五、專供研究發展單位用建築物之折舊費用、租金或維護費用。六、專為
研究發展購買之專利權、專用技術及著作權之當年度攤折費用。但按產品生產或銷售
數量、金額支付一定比例之價款或定期支付一定金額之價款不包括在內。七、委託國
內大專院校或研究機構研究或聘請大專院校教授或研究機構研究人員之費用。八、其
他經中央目的事業主管及財政部專案認定屬研究與發展之支出。」又查核準則第八十
六條第一項第一款規定：「營利事業為改進生產技術，發展新產品而支付之研究發展
實驗費用，應依左列規定核實認列：一、供研究或試驗耗用之原料、物料，按其研究
實驗之有關紀錄分別核實以費用列支，其未具備有關紀錄，混雜於當年製品成本之內
，未能查明核實者，不予認定。」第六十條規定：「營利事業之費用與損失，應視其
性質，分為營業費用（如銷售、管理費用）與營業成本（如製造費用），分別審定並
轉正．．．」本件原告八十二年度營利事業所得稅結算申報，營業費用下列報研究費
一二、七二二、○五二元，經被告轉列營業成本，因營業成本係依同業利潤標準核定
，致形同剔除。原告以電腦業之研發與一般行業不同，其專營終端機及中文卡等軟體
之開發，涉及觀念構思、設計、檢驗及模擬測試等，須至開發成功始得量產，且已備
具相關紀錄資料供核云云，申經復查結果，以投資抵減辦法第二條規定須具備研究新
產品、改進生產技術、改進提供勞務技術及改善製程等功能，始可列報為研究發展費
用。原告所提示之研究發展資料主要為產品修改通知紀錄表，係現有上市產品之修改
及測試，亦含應客戶需求而從事更改產品，應非研究發展之支出，原核定比照上期，
依其性質予以轉列成本項下，並無不合，乃未准變更。原告不服，以研發單位研發產
品之最終目的為產品之量產銷售，而研發過程中與各部門之聯絡溝通有其重要意義，
其所提示之產品修改通知紀錄表係簡化繁複之內部表單，並將研發單位報告及發給工
程部修改之通知紀錄結合為一工作紀錄表，實為研發報告，且研發工作包括改良舊產
品為新產品，被告逕以表單名稱為核駁依據，有失公允云云，訴經財政部訴願決定，
以抵減稅額之投資於研究與發展之支出，係指產業為提昇技術層級轉向技術密集產業
，從事有關生產技術之基礎研究與發展，行銷、管理技術及人力之開發所需之費用，
觀諸促進產業升級條例第六條立法理由自明，其與一般產業為了解市場趨勢、追尋時
尚，開發市場之例行性工作所支費用不同。原告所提示之研究發展資料為產品修改通
知紀錄表，顯示該等資料係針對銷售產品之對象，即公司、行號提供產品測試、修改
轉碼程式、增加產品功能或修改版本、畫面等一系列對現有產品之所作之修改及測試
，要難認系爭費用為研究發展支出，遂駁回其訴願，再訴願決定亦持相同論見，並以
訴願機關依原告於再訴願所提示之研發報告補充資料查核結果：一、關於硬體部分：
原告訴稱其本期曾開發CT-900及CT-1000 等機型，係由原有產品CT-660整合 TTL設計
之成果一節，其係針對現有產品加以修改，減少ＩＣ零件數量，或將ＰＣ板由四層改
為二層等，尚難認屬開發新產品之研究發展支出。二、關於軟體部分：原告訴稱其本
期研發成果包括CT-700A、CT-1000、CT-900、CK-500中文卡等系列，均非盜拷而來一
節，其係針對各機型提供不同之軟體，如CK-500中文卡系列提供銀行、醫院及財稅單
位選擇使用，顯係對現有產品所作之測試，並依個別客戶需要提供修改，難認係研究
新產品，改進生產技術、改進提供勞務技術及改善製程所支出之費用，是原核定將系
爭費用依其性質予以轉列營業成本項下，並無不合，而駁回再訴願，揆諸前揭說明，
尚無違誤。原告猶執陳詞主張系爭支出符合投資抵減辦法第二條規定之研究支出云云
，，委無可採。查核準則第八十六條規定之研究費限於為改進生產技術，發展新產品
而支出者，系爭支出，並非改進生產技術或發展新產品之支出，已如前述，自不得列
為本項研究發展費。又營利事業之費用與損失，並非一律列為營業費用，應視其性質
，分為營業費用（如銷售、管理費用）與營業成本（如製造費用），納稅義務人如誤
列，稅捐稽徵機關得依查核準則第六十條規定予以轉正。系爭支出，如前所述，係針
對銷售產品之對象，提供產品測試、修改轉碼程式、增加產品功能或修改版本、畫面
等一系列對現有產品之所作之修改及測試，其性質上屬於產品銷售前製造過程之一部
分，為製造費用，非銷售或管理等費用，原處分依其性質轉列營業成本合乎規定，原
告所訴各節均無足取，此部分之起訴，亦為無理由，應予駁回。
據上論結，本件原告之訴為無理由，爰依行政訴訟法第二十六條後段，判決如主文。
中    華    民    國     八十七      年     十一     月      十一       日
                    行 政 法 院 第 一 庭
                                審 判 長 評  事      高  秀  真
                                         評  事      黃  合  文
                                         評  事      林  茂  權
                                         評  事      藍  獻  林
                                         評  事      黃  璽  君
右  正  本  證  明  與  原  本  無  異
                                         法院書記官  邱  彰  德
中    華    民    國     八十七      年     十一     月      十三       日
